【裁判字號】    97,易,483
【裁判日期】    970625
【裁判案由】    詐欺
【裁判全文】
臺灣臺北地方法院刑事判決                97年度易字第483號
公  訴  人  臺灣臺北地方法院檢察署檢察官
被      告  乙○○
(原名：闕龍河)
上列被告因詐欺案件，經檢察官提起公訴（96年度偵字第7644
號），本院判決如左：
    主  文
乙○○幫助意圖為自己不法之所有，以詐術使人將本人之物交付
，處有期徒刑捌月，減為有期徒刑肆月，如易科罰金，以銀元參
佰元即新台幣玖佰元折算壹日。
    事  實
一、乙○○預見提供個人銀行帳戶供他人使用，可能幫助他人遂
    行詐欺犯行，仍基於幫助詐欺取財之未必故意，於民國95年
    1月10日，至第一銀行松山分行將自己在該行所開設之第000
    00000000000號活期儲蓄存款帳戶，依照詐欺集團指示，申
    辦電話語音轉帳功能並設定3個約定轉入帳戶，其中包含由
    詐欺集團成員得以逕予提領之臺灣郵政股份有限公司鶯歌永
    昌郵局申請人「蔡明堂」（線上查詢查無此人，應係以偽造
    證件申辦）之第0000000－0000000號帳戶，並將前揭帳戶及
    語音轉帳功能提供詐欺集團使用，而幫助詐欺集團遂行詐欺
    犯行。嗣於（次日）95年1月11日，甲○○接獲冒稱臺灣臺
    北地方法院檢察署人員之詐騙電話，佯稱：因甲○○出借帳
    戶，帳戶內進出之金額高達上億元，故欲在電話中對其作筆
    錄，並特意偽裝備有錄音機之聲響，要求甲○○將自己之款
    項匯入中央存保，才不會被認為是洗錢，並須申辦1個新帳
    戶做為中央存保之帳戶，且須辦理語音轉帳等語，使甲○○
    不疑有他，果依照詐欺集團之指示，於95年1月11日至彰化
    銀行霧峰分行開設第000000－00000000號帳戶，並設定電話
    語音轉帳之約定轉入帳戶為乙○○在第一銀行松山分行所開
    設之第00000000000000號帳戶，並將自己於其他行庫之存款
    ，於同日以匯款方式，將新台幣（下同）10萬元、45萬元及
    94萬元，共計149萬元整，匯入其新開設之上開彰化銀行霧
    峰分行帳戶內，旋遭詐欺集團成員以電話語音轉帳方式，將
    甲○○上開帳戶內之149萬元，分2批（55萬元、94萬元）轉
    入乙○○之上開第一銀行松山分行帳戶內，再由詐欺集團成
    員利用該帳戶所申設之電話語音轉帳系統，旋將55萬元及94
    萬元，再轉入乙○○所設定上揭「蔡明堂」之鶯歌永昌郵局
    帳戶內，並提領一空。嗣因甲○○之子回家後詢問上情，始
    知受騙。
二、案經臺北市政府警察局松山分局報告臺灣臺北地方法院檢察
    署檢察官偵查起訴。
    理  由
一、訊據被告乙○○矢口否認上揭犯行，辯稱：「我感訓回來後
    ，就沒有做過壞事，我接到書記官的電話說我的帳戶被詐欺
    集團使用，所以我將帳戶號碼告訴那個書記官，我帳戶當時
    裡面沒有很多錢，那個書記官說要將我的帳戶保存起來，那
    個書記官只有打過一次電話給我，所以我們中間的聯絡只有
    過一次，當時我就給他三個存摺號碼，我們通話約半個小時
    ，我是一面辦手續，一面跟那個書記官通話，當時我的手機
    是0000000000，是我自己申辦的手機，除了那次電話外，沒
    有其他聯絡。我一面跟他講電話，一面找存摺，找出存摺後
    ，我就去第一銀行，在第一銀行我就給他三個轉帳的密碼，
    我是一邊接電話，一邊辦手續，前後約半個小時」云云。惟
    查：
（一）本件被告申請開立使用之第一銀行松山分行第0000000000
      0000號活期儲蓄存款帳戶，確經不詳身分之人用以遂行詐
      欺手法，而經被害人甲○○先後匯款10萬元、45萬元及94
      萬元（共計149萬元）至該帳戶且於匯款之同日即經提領
      一空，業據被害人甲○○於偵查中指訴歷歷，並有彰化銀
      行霧峰分行第000000－00000000號帳戶、第一銀行松山分
      行第0000000000 0000號活期儲蓄存款帳戶之出入明細表
      、霧峰鄉農會及郵政跨行匯款申請書共3紙等附卷可稽。
（二）被告雖辯稱係接到某書記官之電話始前往申辦電話語音語
      音轉帳手續云云，然被告並未能說明係何法院之何書記官
      與其聯絡，其供詞即難以遽採。又被告當時並未涉嫌任何
      刑事案件，業據被告於本院審理中供明在卷，且經本院核
      閱被告之臺灣高等法院被告前案紀錄表屬實。是被告既明
      知當時未曾涉嫌任何案件，何以會輕信該書記官之電話，
      且完全未予查證，即前往銀行辦理各項手續，亦難以自圓
      其說；況以被告之職業係在機車行工作，且其服務地點即
      在台北市區，並非僻處鄉野，對政府及各種媒體三令五申
      ，迭予宣導犯罪集團常用之詐欺手法無從諉為不知，縱於
      當日係在不明就裡之情形下遭犯罪集團利用，亦應不致於
      事後仍毫無警覺，豈有迄事件發生後數月，仍未報警或向
      書記官所屬之法院等機關予以查證之理？尤堪認被告所辯
      均顯然違背常情。
（三）又依被告辯稱，伊與書記官間只通過一次電話，且通話時
      間長達半小時，伊是一面在銀行辦手續，一面跟渠所稱之
      書記官通電話云云。惟按一般客戶至銀行設定語音密碼，
      辦理語音轉帳等手續，均須「親自憑身分證明文件，且須
      檢附原先申請帳號之原留印鑑，復須填寫電話語音銀行業
      務申請書，作業時間即須約5-10分鐘」（註：係以一個帳
      戶所使用時間計算）等情，業據第一銀行松山分行以97
      年5月7日函復本院陳明在卷。而被告於本件所設定之銀行
      帳號計有華南銀行、中國國際商業銀行及本件之臺灣郵政
      股份有限公司鶯歌永昌郵局「蔡明堂」等第0000000－000
      00 00號等3個不同帳戶，是其設定之電話語音轉帳帳號有
      3個，其手續顯非一蹴可就，亦應極為費時，況被告既係
      臨時接到「書記官」之電話，前往銀行尚須準備所有相關
      帳戶之證明文件（如身分證件、原始印鑑、存摺…等），
      再加上前往銀行所必須之交通時間，被告竟辯稱係在「半
      小時」之內，「一面在銀行辦手續，一面跟書記官通電話
      」之狀況下全部完成，顯然亦難謂符合常情。尤以被告所
      設定之臺灣郵政股份有限公司鶯歌永昌郵局「蔡明堂」帳
      戶，業經檢察官查證本非被告名下之帳戶，且依該帳戶之
      開戶資料，係於「95年2月9日」始開戶，距本案件之發生
      時間不久，亦有臺灣郵政股份有限公司板橋郵局96年12月
      20日板營字第0960202681號函及所附之「蔡明堂」開戶資
      料1份在卷可查（參見偵卷第83頁至84頁）。是該帳戶既
      係在案件發生之二天前始開設，且經檢察官查證該帳戶顯
      係第三人持用偽造證件所開設，則被告如何得知該帳號？
      被告亦不能自圓其說，益證被告上開所辯，洵無足採。
（四）末按「認定犯罪事實應依證據，而證據之憑信力如何，法
      院依自由心證之原則，本有斟酌取捨之權」；「認定犯罪
      事實所憑之證據，並不以直接證據為限，即綜合各種間接
      證據，本於推理作用，為認定犯罪事實之基礎，如無違背
      一般經驗法則，尚非法所不許」「法院依自由心證為證據
      判斷時，不得違背經驗法則。而所謂經驗法則，係指吾人
      基於日常生活經驗所得之定則，並非個人主觀上之推測」
      ；「間接事實之本身，雖非證據，然因其具有判斷直接事
      實存在之作用，故亦有證據之機能，但其如何由間接事實
      推論直接事實之存在，則仍應為必要之說明，始足以斷定
      其所為推論是否合理，而可認為適法」，最高法院20 年
      上字第844號、31年上字第1312號、44年台上字第702號、
      75年台上字第1822號分別著有判例，可資參照。邇來詐欺
      集團利用人頭帳戶進行詐欺致民眾多人受害，本為公眾周
      知之事實，而政府各主管機關亦多有政令宣導，呼籲持有
      帳戶存摺者切須對自己之身分證、帳戶存摺、印章與提款
      卡應妥善保管，尤不得任意轉賣、出借或交付不法之徒使
      用；尤以犯罪集團近日之手法又推陳出新，且為規避偵查
      機關之追查並求迅速取得被害人之匯款，多已改變往日必
      須取得帳戶、金融卡藉以提款之傳統手法，而改為要求提
      供帳戶幫助詐欺之當事人，利用事先設定電腦語音轉帳之
      方式以取得贓款，在此種之犯罪手法下，犯罪集團已不必
      再以取得存摺、金融卡為手段，而只需要幫助犯罪者提供
      帳號及協助設定語音轉帳密碼即可，致幫助犯罪者亦每多
      以遭他人詐騙而提供帳號為由，藉以供為規避刑責之藉口
      ，是被告所辯之遭人詐騙云云，是否可採，在無其他直接
      證據可資認定之情形下，惟有綜合行為人之素行、教育程
      度、財務狀況與行為人所述情節之主、客觀情事，本於推
      理作用、經驗法則，以為判斷之依據。以本件而言，被告
      供詞之誠信度顯然有疑，所辯之理由又違背經驗法則，前
      已敘明，而依被告所述之情節，亦與通常所見人頭買賣帳
      戶之手法相仿，是被告本件係在無任何正當理由之情形下
      ，經詐欺集團使用以遂行詐欺之工具，與通常所見之人頭
      ，均係在本身財務困窘之情形下，將帳戶提供予不詳身分
      之人以供犯詐欺罪使用之情節如出一轍。從而，被告對自
      己之帳戶遭人不法利用，逕以遭某書記官詐欺為由以為卸
      責之藉口，即為本院所不採。因認本件事證明確，被告犯
      行堪以認定。
二、論罪科刑部分：
（一）查被告行為後，刑法業經修正公布部分條文，並於95 年7
      月1日施行。依修正後刑法第2條第1項規定：「行為後法
      律有變更者，適用行為時之法律。但行為後之法律有利於
      行為人者，適用最有利於行為人之法律。」，此條規定係
      規範行為後法律變更所生新舊法律比較適用之準據，是刑
      法第2條本身雖經修正，尚無比較新舊法之問題，應一律
      適用裁判時之現行刑法第2條規定，以決定適用之刑罰法
      律。又修正前刑法第33條第5款規定為：「罰金：一元以
      上」，嗣經修正為：「罰金：新臺幣1千元以上，以百元
      計算之」。查刑法第339條第1項，係72年6月26日前所訂
      定，故依新法規定，本件之罰金最低應罰新臺幣1千元。
      經比較新、舊法之結果，應以被告行為時之舊法對其較為
      有利。至於修正後刑法第30條「幫助他人實行犯罪行為者
      ，為幫助犯。雖他人不知幫助之情者，亦同。幫助犯之處
      罰，得按正犯之刑減輕之」，與修正前刑法第30條「幫助
      他人犯罪者，為從犯。雖他人不知幫助之情者，亦同。從
      犯之處罰，得按正犯之刑減輕之。」之規定，雖於文字上
      有所修正，其處罰效果則無不同。比較新、舊法之結果，
      應以行為時之舊法較為有利。
（二）按刑法上之幫助犯，係對於犯罪與正犯有共同之認識，而
      以幫助之意思，對於正犯資以助力，但未參與實行犯罪之
      行為者而言。而前揭詐欺份子於取得被告之帳戶後詐騙甲
      ○○得逞，係犯詐欺取財既遂罪。故核被告所為，係犯刑
      法第30條第1項前段、第339條第1項、第3項之幫助詐欺取
      財既遂罪。被告之行為，係在新法施行前，應依修正前刑
      法規定以幫助詐欺取財既遂罪論處。被告係以幫助犯罪之
      不確定故意，參與詐欺構成要件以外之行為，核屬詐欺取
      財犯行之幫助犯，應依刑法第30條第2項規定減輕其刑。
      爰審酌被告交付帳戶供予他人作為贓款轉帳使用，致被害
      人因受詐欺份子欺騙，共匯款149萬元至被告帳戶，故被
      告犯行對於被害人之財產及社會正常交易秩序造成之損害
      非輕，並使犯罪之追查過程更趨複雜，且被告於犯罪後猶
      飾詞狡辯，未見悔意等一切情狀，量處如主文所示之刑。
      又中華民國96年罪犯減刑條例於96年6月15日通過，並自
      96 年7月16日開始施行，查被告之犯罪行為係在96年4月
      24日以前所為，且無同條例第3條規定不予減刑之情形，
      合於減刑之條件，應依該條例第2條第1項第3款規定減其
      刑期為有期徒刑4月。至被告行為時之刑法第41條第1項前
      段規定：「犯最重本刑為5年以下有期徒刑以下之刑之罪
      ，而受6個月以下有期徒刑或拘役之宣告，因身體、教育
      、職業、家庭之關係或其他正當事由，執行顯有困難者，
      得以（銀元）1元以上3元以下折算1日，易科罰金。」。
      又被告行為時之易科罰金折算標準，依廢止前罰金罰鍰提
      高標準條例第2條規定（現已刪除），就其原定數額提高
      為1百倍折算1日，是本件被告行為時之易科罰金折算標準
      ，應以銀元1百元至3百元即新臺幣3百元至9百元折算為1
      日。惟被告行為後新法第41條第1項前段修正為：「犯最
      重本刑為5年以下有期徒刑以下之刑之罪，而受6個月以下
      有期徒刑或拘役之宣告者，得以新臺幣1千元、2千元或3
      千元折算1日，易科罰金。」。比較修正前後之易科罰金
      折算標準，以修正前之規定較有利於被告。自應依修正後
      刑法第2條第1項前段規定，適用修正前之相關規定諭知易
      科罰金之折算標準。
據上論斷，應依刑事訴訟法第299條第1項前段，刑法第2條第1項
前段、第30條第1項前段、第2項、第339條第1項，95年7月1日修
正施行前第41條第1項前段，刑法施行法第1條之1，廢止前罰金
罰鍰提高標準條第2條，現行法規所定貨幣單位折算新臺幣條例
第2條，中華民國96年罪犯減刑條例第2條第1項第3款、第7條、
第9條，判決如主文。
本案經檢察官林禎瑩到庭執行職務。
中    華    民    國    97    年    6     月    25    日
                    刑事第十五庭  審判長法  官  廖紋妤
                                        法  官  吳麗英
                                        法  官  楊台清
上正本證明與原本無異。
如不服本判決，應於判決送達後10日內向本院提出上訴狀（應抄
附繕本）。告訴人或被害人如對於本判決不服者，應具備理由請
求檢察官上訴，其上訴期間之計算係以檢察官收受判決正本之日
期為準。
                                        書記官  陳麗津
中    華    民    國    97    年    6     月    26    日
附錄論罪科刑法條
中華民國刑法第339條
意圖為自己或第三人不法之所有，以詐術使人將本人或第三人之
物交付者，處 5 年以下有期徒刑、拘役或科或併科 1 千元以下
罰金。
以前項方法得財產上不法之利益或使第三人得之者，亦同。
前二項之未遂犯罰之。


司法院資訊處製作；財團法人民間司法改革基金會備份。
